【裁判字號】    95,上易,159
【裁判日期】    950725
【裁判案由】    土地所有權移轉登記
【裁判全文】
臺灣高等法院臺中分院民事判決         95年度上易字第159號
上  訴  人  甲○○
被上 訴 人  丙○○
訴訟代理人  丁○○
            乙○○
上列當事人間請求土地所有權移轉登記事件，上訴人對於民國95
年3 月17日臺灣臺中地方法院94年度訴字第1604號第一審判決提
起上訴，本院於95年7月11日言詞辯論終結，茲判決如下：
    主  文
上訴駁回。
第二審訴訟費用由上訴人負擔。
    事  實
一、上訴人聲明求為判決：(一)原判決廢棄。(二)上開廢棄部分，被
    上訴人在第一審之訴駁回。(三)第一、二審訴訟費用由被上訴
    人負擔。其陳述除與原判決記載相同者予以引用之外，另補
    稱：
  (一)兩造雖有簽立系爭協議書，但系爭協議書本身，並非買賣，
    亦非一個獨立的契約，其前題要件，乃是因為上訴人甲○○
    所共同實際負責之吉宏建設股份有限公司即呂金來、朱金堆
    等人，因與湯有進（係被上訴人丙○○之父）等人，有合併
    規劃土地，其中部分土地經截直及整併為方正，所以才發現
    須互相移轉土地所有權之問題。原審對於上訴人甲○○所主
    張合併規劃之事實，竟疏未調查，以致誤認兩造間並無對待
    給付及同時履行抗辯之適用，其判決理由顯屬矛盾。
  (二)被上訴人丙○○與訴外人陳秀雲，確有委託上訴人甲○○所
    實際共同負責之吉宏建設公司，在坐落所合併規劃之土地上
    興建房屋，立有房屋興建委託書可佐，原審對此亦疏未查明
    ，復未在理由中交待，原判決當然有違背法令。
  (三)原審對於兩造為何簽立協議書？究為買賣、互易、合併規劃
    共同開發，或其他法律關係？均未予調查即逕行認定：若有
    其事，亦係基於承攬契約而生，而非本件協議書所生，故非
    同一雙務契約，不得主張同時履行抗辯云云，其認事用法顯
    然錯誤。
  (四)查被上訴人丙○○與訴外人陳秀雲委託吉宏建設股份有限公
    司所興建之坐落台中縣烏日鄉○○段第876-9、876-10、876
    -11、876-12地號土地上之地下壹層、地上參層半房屋，被
    上訴人丙○○等僅給付一部分款項，尚有294萬4795元未給
    付，故上訴人甲○○基於民法264條第1項之法律關係，主張
    同時履行抗辯，自得暫時拒絕移轉本件系爭土地予被上訴人
    丙○○。
  (五)本件系爭協議書，係因合併規劃土地，由被上訴人丙○○、
    訴外人陳秀雲委託吉宏公司興建房屋，才會有由上訴人甲○
    ○移轉土地所有權予被上訴人丙○○之約定。參以湯有進代
    表被上訴人與其他地主之土地委託吉宏建設股份有限公司共
    同合作開發時間為88年4月15日，而丙○○、陳秀雲委託吉
    宏公司興建房屋時間為93年2月24日，本件約定甲○○移轉
    土地予丙○○時間為93年7月29日，由時間先後順序，及共
    同合作開發暨房屋興建委託等情形觀之，足以證明「本件土
    地移轉」與「房屋委託興建」係屬相關連而有同時履行之關
    係。上訴人甲○○自得主張同時履行抗辯。否則上訴人甲○
    ○與被上訴人丙○○間，既非買賣，為何上訴人甲○○願移
    轉登記予被上訴人丙○○？
  (六)本件系爭台中縣烏日鄉○○段高鐵首富第一期編號店12土地
    2分之1所有權移轉問題，該土地原所有權人為林耀敏、林黃
    芳枝、呂姚銀紅、林楊秋霞、陳素華、朱建彥、朱怡柔、湯
    慶宗、彭昭揚、劉第永、陳黃秀霞、邱玉霞、劉孟杰等13人
    共有。嗣於92年4月規劃開發時，邱玉霞、劉孟杰兩人無意
    願參與，乃將其本人持分釋出，由上訴人甲○○、蔡茂嵐代
    表吉宏公司購買，兩人持分本土地百分之9.5，後經合併，
    再分割為35筆做為每戶之建築面積。為方面作業起見，將大
    部分土地登記在甲○○、蔡茂嵐名下（包括與地主合建分售
    吉宏公司應分得之土地），實際上，上訴人甲○○的土地持
    份只有百分之9.5的2分之1，即百分之4.75，即使被上訴人
    有所請求上訴人之權利也只有店該土地67.29平方公尺持分2
    分之1之百分之4.75，即1.598平方公尺，上訴人無權代表所
    有土地之所有權人，是被上訴人在原審起訴主張顯然無理。
  (七)被上訴人在一審時提供上訴人之吉宏公司股東資料，表示被
    上訴人既是公司股東，又是董事。被上訴人在委託興建時享
    盡公司資源與利益，猶不知足。經統計被上訴人興建房屋共
    594.85坪。依所主張其只需付工程款1403萬8956元，則以該
    金額扣除非用於工程方面費用124 萬4077元，其每坪房屋造
    價僅2萬1509元，係不可能之事，足見被上訴人所主張毫無
    道理可言。如依上訴人主張相差261萬5868元，每坪造價須4
    萬元至4.5萬元。故上訴人已替被上訴人節省800萬元至1000
    萬元之多，被上訴人仍不知足。今被上訴人尚有294萬4795
    元不付，佔盡便宜還賣乖。
  (八)被上訴人原有土地只128.9坪，若單獨申請建造，最大容積
    只能建404.56坪，但被上訴人目前權狀登記建坪為1854.3平
    方公尺（560.926坪），未登記建坪33.924坪，比單獨申請
    最大容積多出達165.9坪，此多出之面積如以建坪計算其所
    需土地面積為49.8坪。也就是被上訴人多獲取整個基地土地
    49.8坪之利益，卻不願支付委託興建房屋之工程款給甲○○
    所負責吉宏建設公司，則被上訴人應不能再請求本件土地之
    移轉登記。
二、被上訴人聲明求為判決：(一)上訴駁回。(二)第二審訴訟費用由
    上訴人負擔。其陳述除與原判決記載相同者予以引用之外，
    另補稱：
  (一)被上訴人據以主張移轉登記之根據為雙方於93年7月29日所
    簽定之協議書，其內容為上訴人甲○○願將座落於台中縣烏
    日鄉○○段高鐵首富第一期店12土地所持分無條件於土地分
    割完整後一個月內過戶於被上訴人丙○○，所有手續費與增
    值稅由乙方付。此外，其內容無提及被上訴人有任何支付工
    程款或補貼、扣抵分得土地或建坪予上訴人之義務。故上訴
    人主張主張同時履行抗辯，顯無依據。
  (二)系爭協議書於93年7月29日簽定，而吉宏公司與呂金來、朱
    金堆等人之合併規劃土地同意書，有關土地相互移轉之事，
    係於88年4月15日所簽定，前後相差近五年，怎會是同一事
    件而相互關連？況另案糾紛之房屋興建委託書係於93年2月
    24日簽定，吉宏公司乃依該委託書興建，如有應給付金額，
    依一般經驗法則，定會於系爭協議書中提及，以上訴人多年
    建築、起造經驗，怎可能未予記載？顯見上訴人之說詞有違
    常情，不足採信。
  (三)按所謂同時履行之抗辯，乃係基於雙務契約而發生，倘雙方
    之債務，非本於同一之雙務契約而發生，縱令雙方債務在事
    實上有密切之關係，或雙方之債務雖因同一之雙務契約而發
    生，然其一方之給付，與他方之給付，並非立於互為對待給
    付之關係者，均不能發生同時履行之抗辯（最高法院59年台
    上字第850號判例意旨參照）。本件之被上訴人、上訴人分
    別為丙○○及甲○○皆為自然人，而上訴人主張之同時履行
    抗辯為被上訴人與吉宏建設股份有限公司間之工程款，此可
    由上訴人所提出之另案起訴狀內容可知，顯然主體不同，何
    能「同時履行抗辯」？又上訴人已另行起訴（案號：台中地
    方法院94年度建字第73號給付工程款事件），故其已另案主
    張，又何來併案及主張於本案中抗辯？由此可知上訴人欲以
    此主張延滯訴訟，其抗辯委不足採。
  (四)另上訴人一再要求調查系爭協議書與另案糾紛之法律關係，
    究為買賣、互易、合併規劃共同開發等。然縱不論其法律關
    係是否相同，只要契約主體不同，即為不同之事件，不同之
    事件，縱使同為買賣、互易、合建等相同之法律關係，亦不
    得主張同時履行抗辯。上訴人欲模糊焦點，以另案吉宏公司
    與訴外人陳秀雲及被上訴人共同委託興建契約之糾紛，對被
    上訴人請求給付之金額，主張同時履行抗辯而拒絕給付，顯
    無理由。
    理  由
一、被上訴人主張：兩造於93年7月29日簽訂內容為「經甲（即
    上訴人甲○○）乙（即被上訴人丙○○）雙方協議完成，甲
    方願將土地座落於台中縣烏日鄉○○段高鐵首富第一期店12
    土地所持分無條件於土地分割完整後一個月內過戶於丙○○
    。所有產生手續費與增值稅由乙方付。恐空口無憑，特立此
    約一式二份」之系爭協議書。而前述協議書所載高鐵首富第
    一期店12土地，業於93年9月10日自台中縣烏日鄉○○段876
    地號土地分割出來，登記為台中縣烏日鄉○○段876-12地號
    土地，兩造所有權應有部分各2分之1。惟迄今已年餘，上訴
    人仍未履行系爭協議書之約定，將登記於其名下之該土地所
    有權應有部分2分之1移轉登記予被上訴人。又上訴人之所以
    簽訂系爭協議書，係因系爭土地及附近之土地鄰近未來高鐵
    車站，位置良好，然礙於地主人數眾多，無法整併利用，經
    多年協議，被上訴人與其他地主於88年4月15日簽訂同意書
    ，共同委託上訴人經營之吉宏建設股份有限公司合作開發興
    建房屋，土地則交叉使用，被上訴人因此分得包括系爭土地
    在內之土地。被上訴人及訴外人陳秀雲並於93年2月24日與
    吉宏公司簽定房屋興建委託書，由吉宏公司在系爭土地上興
    建房屋，嗣吉宏公司以方便土地分割作業為由，將系爭土地
    所有權應有部分二分之一登記在上訴人名下，並對被上訴人
    保證俟土地分割完成後一個月內，即無條件移轉登記返還系
    爭土地所有權應有部分2分之1予被上訴人，恐口說無憑，兩
    造遂簽訂系爭協議書。又被上訴人及訴外人陳秀雲並未積欠
    吉宏公司工程款，且被上訴人亦無多分得土地之情事，上訴
    人所辯不實。況吉宏公司請求被上訴人給付工程款，與被上
    訴人請求上訴人移轉土地所有權，係屬二事，契約主體不同
    ，上訴人主張同時履行抗辯，並無理由。為此乃依系爭協議
    書之法律關係，請求上訴人將系爭土地所有權應有部分二分
    之一移轉登記予被上訴人等語。
二、上訴人則以：本件上訴人並非故意不履行系爭協議書所訂移
    轉系爭土地所有權應有部分之義務，係因被上訴人與訴外人
    陳秀雲委託上訴人所經營之吉宏公司興建坐落於台中縣烏日
    鄉○○段876-9、-10、-11、-12地號四筆土地上三層半房屋
    計565.446建坪，尚積欠吉宏公司承攬工程款2,944,795元，
    迄今不願給付，故上訴人行使民法第264條之同時履行抗辯
    權，在被上訴人及陳秀雲給付前開工程款前，拒絕自己移轉
    系爭土地所有權予被上訴人之給付。又被上訴人與陳秀雲在
    登記土地時，有多分配車道土地面積約4坪。被上訴人之土
    地，原面積僅有426.12平方公尺，換算坪數為128.9坪，該
    土地如單獨申請建屋，只能建造地下室至四樓房屋共404.56
    建坪，嗣因與吉宏公司合併規劃建築，於實際蓋妥後，被上
    訴人等人房屋總坪數達570.46坪，獲得多出165.9建坪之利
    益（換算所需土地面積為49.8坪），而吉宏公司則相對受有
    短少建坪之損失，此部分應由被上訴人及陳秀雲予以補貼及
    扣抵，在其等補貼及扣抵前，上訴人亦得主張同時履行抗辯
    等語，資為抗辯。
三、兩造前揭主張及抗辯，對於雙方確有簽立系爭協議書，約定
    上訴人應於土地分割完整後一個月內，無條件將系爭土地之
    應有部分移轉登記予被上訴人，嗣系爭土地業於93年9月10
    日分割完整，兩造所有權應有部分各2分之1，惟上訴人迄未
    依系爭協議書之約定，將其名下之系爭土地所有權應有部分
    2分之1移轉登記予被上訴人等事實，為兩造所不爭執，復有
    系爭協議書、系爭土地之土地登記謄本在卷可稽，堪信為真
    實。茲兩造所爭執者，乃上訴人前揭同時履行抗辯是否有據
    ？上訴人可否在被上訴人及陳秀雲給付工程款或利益前，拒
    絕移轉系爭土地所有權予被上訴人？爰分析說明如下：
  (一)按所謂同時履行之抗辯，乃係基於雙務契約而發生，倘雙方
    之債務，非本於同一之雙務契約而發生，縱令雙方債務在事
    實上有密切之關係，或雙方之債務雖因同一之雙務契約而發
    生，然其一方之給付，與他方之給付，並非立於互為對待給
    付之關係者，均不能發生同時履行之抗辯（最高法院59年台
    上字第850號判例意旨參照）。本件系爭協議書之契約主體
    為兩造，依其內容，僅上訴人對被上訴人負有移轉系爭土地
    所有權應有部分予被上訴人之義務，被上訴人並未負有給付
    工程款或補貼、扣抵多分得土地或建坪之利益予上訴人之義
    務。
  (二)上訴人以被上訴人積欠吉宏公司工程款並多分得土地及建坪
    之事由，主張在被上訴人及陳秀雲給付所欠工程款或補貼、
    扣抵多分得土地或建坪之利益予上訴人前，拒絕自己移轉系
    爭土地所有權予被上訴人之給付一節，姑勿論各該事由是否
    屬實，亦係基於吉宏公司與被上訴人間之房屋興建承攬契約
    而發生，與本件被上訴人據以請求之系爭協議書契約毫無關
    係。況本件系爭協議書之契約主體係上訴人甲○○與被上訴
    人丙○○，雙方皆為自然人，而上訴人主張之同時履行抗辯
    為被上訴人與吉宏公司間之工程款或利益糾葛，契約主體不
    同，要無主張同時履行抗辯之餘地。
  (三)上訴人雖謂：兩造簽立系爭協議書之前題要件，乃是因為上
    訴人甲○○所共同實際負責之吉宏公司即呂金來、朱金堆等
    人，因與係被上訴人丙○○之父湯有進等人，有合併規劃土
    地，其中部分土地經截直及整併為方正，另被上訴人亦委託
    吉宏公司興建房屋，所衍生須互相移轉土地所有權之問題，
    故上訴人依系爭協議書應將系爭土地所有權移轉予被上訴人
    ，即與被上訴人應給付吉宏公司工程款或利益，有對待給付
    及同時履行抗辯之適用云云。然揆諸前揭判例意旨說明，兩
    者既非本於同一之雙務契約而發生，縱令雙方債務在事實上
    有密切之關係，仍因上訴人本於系爭協議書之給付，與被上
    訴人另對吉宏公司之給付，並非立於互為對待給付之關係，
    上訴人仍不能主張同時履行之抗辯。
四、綜上所述，本件上訴人之同時履行抗辯，於法無據，上訴人
    不得以被上訴人對吉宏公司給付工程款或利益前，拒絕移轉
    系爭土地所有權予被上訴人。被上訴人基於系爭協議書之法
    律關係，請求上訴人將系爭土地所有權應有部分2分之1移轉
    登記予被上訴人，為有理由，應予准許。原審為上訴人敗訴
    之判決，於法並無不合。上訴意旨指摘原判決不當，求予廢
    棄改判，為無理由，其上訴應予駁回。
五、兩造其餘攻擊防禦方法，經本院斟酌後，認為均不足以影響
    本件判決結果，爰不一一論列，併此敘明。
六、據上論結，本件上訴為無理由，依民事訴訟法第449條第1項
    、第78條，判決如主文。
中    華    民    國    95    年    7    月    25     日
                      民事民五庭審判長法  官  林陳松
                                      法  官  邱森樟
                                      法  官  古金男
以上正本係照原本作成。
不得上訴。
                                      書記官  詹錫朋
中    華    民    國    95    年    7     月    26    日
                                                      Ｂ


司法院資訊處製作；財團法人民間司法改革基金會備份。
